【裁判字號】    95,訴,850
【裁判日期】    951212
【裁判案由】    公共危險
【裁判全文】
臺灣士林地方法院刑事判決               95年度訴字第850號
公  訴  人  臺灣士林地方法院檢察署檢察官
被      告  丙○○
指定辯護人  本院公設辯護人  甲○○
上列被告因公共危險案件，經檢察官提起公訴（95年度偵字第
7869號），本院判決如下：
    主  文
丙○○放火燒燬現供人使用之住宅，未遂，處有期徒刑壹年拾月
，緩刑參年，緩刑期內付保護管束。扣案之打火機壹支沒收。
    事  實
一、丙○○因長期罹患精神分裂症，為持有身心障礙手冊之中度
    身心障礙者，其對外界之知覺、理會及判斷能力明顯低於一
    般人之平均程度，且衝動控制能力亦有障礙，已達精神耗弱
    之程度。丙○○因不滿乙○○之子蔡耀通（即其堂弟）積欠
    其代墊之醫藥費新台幣2 千元屢次催討未果而心生不滿，竟
    萌生放火燒燬現供人使用住宅之犯意，於民國95年6 月5 日
    上午7 時15分許，騎乘其兄長蔡明億所有之車牌EGV-202 號
    輕機車，先至臺北市○○區○○街路旁，撿拾空紹興酒瓶1
    只，並攜至承德路7 段及公館路路口之中油加油站，購買汽
    油裝填入該酒瓶內，並以衛生紙塞住該瓶口，後於同日上午
    7 時50分許，騎乘該機車至乙○○位於北投區○○街○ 段
    220 號2 樓住處之一樓公寓大門前，以其所有之打火機點燃
    該裝填汽油之紹興酒瓶後丟向上址現供人使用之公寓大門，
    隨即騎該車逃離現場，嗣經鄰人發現並於同日上午7 時58分
    許報警，於消防隊到達時該現場之火勢業經鄰人以滅火器撲
    滅，上址公寓大門附近地上僅有少許破酒瓶玻璃碎片及公寓
    大門口外側地板磁磚及側邊鐵皮有薰黑痕跡，致未發生燒燬
    之結果。
二、案經被害人乙○○訴由臺北市政府警察局北投分局報告臺灣
    士林地方法院檢察署檢察官偵查起訴。
    理  由
一、上揭犯罪事實，業據被告丙○○於警詢、偵查及本院審理中
    坦承不諱，核與被害人乙○○於警詢及本院審理中所為指證
    情節相符，復有案發現場所設置監視錄影器攝得畫面翻拍照
    片4 幀、縱火現場照片4 幀、臺北市政府消防局光明分隊95
    年6 月5 日工作紀錄簿及火災出動觀察紀錄表各1 紙在卷可
    憑。本件事證明確，被告犯行堪以認定，應依法論科。
二、查被告行為後，前於94年2 月2 日修正公布之刑法修正條文
    業於95年7 月1 日施行（下稱：修正後刑法）。按行為後法
    律有變更者，適用行為時之法律，但行為後之法律有利於行
    為人者，適用最有利於行為人之法律，現行刑法第2 條第1
    項訂有明文。此條規定乃與刑法第1 條罪刑法定主義契合，
    而貫徹法律禁止溯及既往原則，係規範行為後法律變更所生
    新舊法律比較適用之準據法，是刑法第2 條本身雖經修正，
    但刑法第2 條既屬適用法律之準據法，本身尚無比較新舊法
    之問題，應一律適用裁判時之現行刑法第2 條規定以決定適
    用之刑罰法律，先予辨明。又以本次刑法修正之比較新舊法
    ，應就罪刑有關之共犯、未遂犯、想像競合犯、牽連犯、連
    續犯、結合犯，以及累犯加重、自首減輕暨其他法定加減原
    因（如身分加減）與加減例等一切情形，綜其全部罪刑之結
    果而為比較，有最高法院95年度第8 次刑庭會議決議可資參
    照。經查：
    (一)修正後刑法第25條、第26條有關未遂犯之規定，其內容並
      無更動，僅將原第26條前段之得減輕其刑之規定，移至第
      25條第2 項後段，主要的修正係將不能未遂除罪化，但關
      於未遂犯得按既遂犯之刑減輕之規定，新舊法並無不同，
      依新修正刑法「從舊從輕」原則，應適用修正前刑法第26
      條前段之規定，按既遂犯之刑減輕。再按修正前刑法第19
      條第2 項規定精神耗弱人之行為得減輕其刑，修正後同條
      項則規定行為時因精神障礙或其他心智缺陷，致其辨別行
      為違法或依其辨識而行為之能力，顯著減低者，得減輕其
      刑，故被告之行為不論依修正前後之規定，均得減輕其刑
      ，並無較不利於被告，爰依修正前刑法第19條第2 項規定
      減輕其刑。
    (二)末按被告行為後，刑法有關緩刑之規定雖亦經修正，惟緩
      刑之規定，並非關於行為可罰性之刑罰法律規範，而係屬
      刑之執行規範，應無刑法第2 條第1 項之適用，故犯罪在
      新法施行前，於修正後刑法施行後裁判，關於緩刑之宣告
      ，自應適用修正後刑法第74條之規定，此有最高法院95年
      度第8 次刑事庭會議紀錄可考。並依修正後刑法第93條第
      1 項第2 款規定，執行第74條第2 項第5 款至第8 款所定
      之事項者，宣告緩刑期間應付保護管束。
三、按刑法第173 條第1 項放火燒燬現供人使用之住宅罪，其直
    接被害法益，為一般社會之公共安全，雖同時侵害私人之財
    產法益，但仍以保護社會公安法益為重，況放火行為原含有
    毀損性質，而放火燒燬現供人使用之住宅罪，自係指供人居
    住房屋之整體而言，應包括牆垣及該住宅內所有設備、傢俱
    、日常生活上之一切用品，故一個放火行為，若同時燒燬住
    宅與該住宅內所有其他物品，無論該其他物品為他人或自己
    所有，均不另成立刑法第175 條第1 項或第2 項之罪或同法
    第354 條毀損罪之餘地，有最高法院29年度上字第2388 號
    判例、79年度臺上字第1471號判例可資參照。而放火罪既未
    遂之區別標準，係以目的物獨立燃燒，且足以變更其形體致
    喪失其效能為依據，是放火燒燬現供人使用之住宅罪，如僅
    室內傢俱、裝潢燒燬，其房屋重要構成部分諸如樑、柱及支
    撐壁等尚未因燃燒結果致喪失其效用者，應成立刑法第173
    條第3 項、第1 項放火燒燬現供人使用住宅未遂罪，則有最
    高法院87年度臺上字第1719號、79年度臺上字第2747號、第
    2656號判決可參。經查該火災現場係處上開地址之公寓大門
    口，該公寓大門為住戶出入之必經之處，且與屋內樓梯相通
    ，當時告訴人乙○○及其他住戶均住在裡面等情，業據被害
    人乙○○於本院審理中結證在卷（見本院卷第43頁），再依
    卷附之縱火現場照片（見偵卷第19頁至第20頁）及前述臺北
    市政府消防局光明分隊95年6 月5 日工作紀錄簿及火災出動
    觀察紀錄表所示，本件火災現場僅公寓1 樓大門口外側地板
    磁磚及側邊鐵皮有燻燒變黑情形，及酒瓶玻璃碎片散落該處
    ，至於該住宅1 樓樓梯間及該住宅主要構成部分樑、柱、屋
    頂及支撐壁等均未被火勢波及，亦未坍塌、傾圮，仍然完好
    ，顯然尚未因燃燒結果而致建築之主要結構體喪失效用，自
    難謂已達「燒燬」之程度。綜前說明，核被告丙○○所為係
    犯刑法第173 條第3 項、第1 項之放火燒燬現供人使用之住
    宅未遂罪。被告著手於放火行為之實行而不遂，為未遂犯，
    依修正前刑法第26條前段規定，按既遂犯之刑減輕之。又被
    告經本院囑託臺北榮民總醫院鑑定結果，說明被告案發前即
    為一精神分裂症患者，長期於該院精神科持續接受治療，因
    其有中度智能障礙、被害妄想及聽幻覺等症狀，於行為時對
    外界之知覺、理會及判斷能力明顯低於一般人之平均程度，
    加上衝動控制能力亦有障礙，已達精神耗弱之程度，有臺北
    榮民總醫院95年11月6 日北總精字第0950021420號函送之精
    神狀況鑑定書1 份附卷可佐（見本院卷第32頁至第34頁），
    足證被告行為情狀異於常人，因受罹患中度智能障礙及衝動
    控制力障礙之影響，致對於外界事務知覺、理會及判斷作用
    呈現較普通人之平均程度顯然減退，已達精神耗弱程度，爰
    依修正前刑法第19條第2 項規定遞減輕其刑。爰審酌被告因
    被害人乙○○之子蔡耀通積欠借款而有所嫌隙，於白天之際
    ，放火燒燬被害人乙○○現住之住宅供人出入之公寓大門，
    惡性不輕，對民眾生命、財產及社會安全秩序之危害甚鉅，
    犯罪情節嚴重。惟仍姑念被告素行良好，此次受本身所罹精
    神障礙影響，犯罪行為時適其精神分裂症之口服藥用磬而未
    予服用，受被害人乙○○之子蔡耀通就其代墊醫藥費之借款
    屢次催討未返還之刺激，且犯罪後能坦承犯行，深表悔悟，
    犯罪後態度良好等一切情狀，量處如主文所示之刑。末查，
    被告前未曾受有期徒刑以上刑之宣告，有台灣高等法院被告
    全國前案紀錄表在卷可稽，又係因受精神障礙影響一時衝動
    難抑所致，且事後已坦承犯行，深具悔意，經此刑之宣告後
    ，應知警惕而無再犯之虞，本院因認暫不執行其刑為當，爰
    併諭知緩刑3 年，以勵自新。又審酌被告於十幾歲時因頭部
    外傷導致智能受損而罹患精神分裂症，自制能力較低，需要
    積極輔導治療，而非僅施以刑罰可竟其功，若未有相當之保
    護與約束，仍對社會有潛在危險性，故爰併予諭知在緩刑期
    內交付保護管束。惟被告所患精神疾病，已接受精神科醫師
    治療等情，有臺北榮民總醫院95年11月6 日北總精字第0950
    021420號函送之精神狀況鑑定書在卷可憑。且被告經本院諭
    知緩刑，併予宣告在緩刑期內交付保護管束，已足以管束其
    行為，即無再諭知施以監護必要，併予敘明。至於扣案之打
    火機一支，係被告所有供犯罪所用之物，業據被告供明在卷
    ，爰依法併予宣告沒收。
據上論斷，依刑事訴訟法第299 條第1 項前段，修正前刑法第26
條前段、第19條第2 項，刑法第2 條第1 項前段、第173 條第3
項、第1 項、第74條第1 項第6 款、第93條第1 項第2 款、第38
條第1 項第2款 ，判決如主文。
本案經檢察官高俊申到庭執行職務。
中    華    民    國    95    年    12    月    12    日
                  刑事第一庭審判長法  官  洪英花
                                  法  官  雷雯華
                                  法  官  林清吉
以上正本證明與原本無異。
如不服本判決，應於判決送達後10日內，向本院提出上訴狀。
                                  書記官  張茹茵
中    華    民    國    95    年    12    月    21    日
附錄本案論罪科刑法條：
刑法第173 條（放火或失火燒燬現住建築物及交通工具罪）
放火燒燬現供人使用之住宅或現有人所在之建築物、礦坑、火車
、電車或其他供水、陸、空公眾運輸之舟、車、航空機者，處無
期徒刑或七年以上有期徒刑。
失火燒燬前項之物者，處一年以下有期徒刑、拘役或五百元以下
罰金。
第 1 項之未遂犯罰之。
預備犯第 1 項之罪者，處一年以下有期徒刑、拘役或三百元以下
罰金。


司法院資訊處製作；財團法人民間司法改革基金會備份。
